ACORDAO-COMPLETO-2327524

ACÓRDÃO 10411/2019 ATA 34/2019 - PRIMEIRA CÂMARA

VISTOS, relatados e discutidos estes autos de concessão de aposentadoria a ex-servidores da Universidade Federal de Minas Gerais;
ACORDAM os ministros do Tribunal de Contas da União, reunidos em sessão da Primeira Câmara, diante das razões expostas pelo relator, em: 
9.1 considerar legais os atos de aposentadoria de José Luiz da Silva Araújo, Maria Benita Portela Lobato, Maria Francisca de Oliveira Nunes, Maria Geralda de Aquino, Maria Jose de Sousa Ferreira da Silva, Maria de Lourdes Amaral Haddad, Maria do Carmo Moraes, Oscar Carneiro Drummond e Wilson Ferreira, para determinar o correspondente registro;
9.2. considerar ilegal o ato de aposentadoria de Vicente de Paulo Iannini e negar-lhe registro, com base nos arts. 71, inciso III, da Constituição Federal, 1o, inciso V, e 39, inciso II, da Lei 8.443/1992 e 260, § 1o, do Regimento Interno do Tribunal de Contas da União;
9.3. dispensar o recolhimento das quantias indevidamente recebidas de boa-fé pelo beneficiário, na forma da Súmula TCU 106;
9.4. determinar ao órgão de origem:
9.4.1. a suspensão, em quinze dias a contar da ciência desta deliberação, do pagamento decorrente do ato impugnado, sob pena de solidariedade da autoridade administrativa omissa, nos termos dos arts. 261 e 262, caput, do Regimento Interno do TCU, 8o, caput, da Resolução - TCU 206/2007 e 15, caput, da Instrução Normativa - TCU 55/2007;
9.4.2. a adoção de providências no sentido de regularizar a situação do servidor, por meio de um dos seguintes procedimentos, de acordo com a escolha do interessado:
a) mudança do regime de dedicação exclusiva nos dois cargos de professor para o regime anteriormente exercido sem prejuízo à compatibilidade de horários, podendo acumular os dois cargos de professor; ou
b) opção por um dos cargos, em face da incompatibilidade de acumulação de cargos, em decorrência do regime de dedicação exclusiva, conforme vedação contida no art. 37, incisos XVI e XVII, c/c a Lei n.º 7.596/1987 e o art. 14, inciso I, do Decreto n.º 94.664/1987;
9.4.3. a comprovação perante este Tribunal, em 30 dias a contar da ciência desta decisão, da notificação do interessado cujo ato foi considerado ilegal, com o alerta de que eventual interposição de recurso não acarretará, em caso de não provimento do apelo, dispensa de restituição de quantias indevidamente percebidas após a notificação;
9.5. a emissão de novo ato, se for o caso, livre das irregularidades apontadas, e sua submissão à apreciação do Tribunal, via Sisac, no prazo de trinta dias, a contar da ciência desta deliberação, nos termos dos arts. 262, § 2º, do Regimento Interno do TCU e 15, § 1º, da Instrução Normativa - TCU 55/2007.

Atos de concessão de aposentadoria.

Primeira Câmara

Universidade Federal de Minas Gerais.

3. Interessados/Responsáveis:
3.1. Interessados: José Luiz da Silva Araújo (XXX.117.706-XX); Maria Benita Portela Lobato (XXX.962.336-XX); Maria Francisca de Oliveira Nunes (XXX.580.956-XX); Maria Geralda de Aquino (XXX.063.546-XX); Maria Jose de Sousa Ferreira da Silva (XXX.761.326-XX); Maria de Lourdes Amaral Haddad (XXX.227.836-XX); Maria do Carmo Moraes (XXX.298.126-XX); Oscar Carneiro Drummond (XXX.423.096-XX); Vicente de Paulo Iannini (XXX.698.096-XX); Wilson Ferreira (XXX.532.556-XX).

13.1. Ministro presente: Benjamin Zymler (na Presidência).
13.2. Ministros-Substitutos convocados: Augusto Sherman Cavalcanti, Marcos Bemquerer Costa e André Luís de Carvalho (Relator).
13.3. Ministro-Substituto presente: Weder de Oliveira.

Vicente de Paulo Iannini

ANDRÉ DE CARVALHO

Trata-se de processo consolidado com 10 atos de aposentadorias concedidas pela Universidade Federal de Minas Gerais (UFMG) , submetidos, para fins de registro, à apreciação do Tribunal de Contas da União (TCU) , de acordo com o art. 71, inciso III, da Constituição Federal. 
Os atos foram cadastrados e disponibilizados ao TCU por intermédio do Sistema de Apreciação e Registro de Atos de Admissão e Concessões (Sisac) , na forma dos arts. 2º, caput e inciso II, e 4º, caput, da Instrução Normativa - TCU 55/2007.
Transcrevo a seguir a instrução da auditora (peça 12) , que contou com a anuência do Diretor (peça 13) :
“EXAME TÉCNICO
Procedimentos aplicados
2. Os procedimentos para exame, apreciação e registro de atos de pessoal encontram-se estabelecidos na Instrução Normativa - TCU 55/2007 e na Resolução - TCU 206/2007. Em seus arts. 4º, § 2º, e 3º, § 3º, respectivamente, essas normas dispõem que os atos de pessoal disponibilizados por meio do Sisac devem ser submetidos a crítica automatizada do próprio sistema, com base em parâmetros predefinidos.
3. Relativamente aos atos de concessão de aposentadoria, as rotinas de crítica das informações cadastradas no Sisac foram elaboradas e validadas levando-se em conta as peculiaridades desses atos. Os itens de verificação do sistema compreendem prazos e fundamentos legais, assim como eventuais ocorrências de acumulação. Trata-se de verificações mais abrangentes, minuciosas e precisas do que aquelas que podem ser realizadas por mãos humanas, proporcionando um nível de segurança ainda maior.
4. Além da crítica automatizada, há verificação humana adicional no caso de haver alertas do sistema ou informações não formatadas, como esclarecimentos do gestor ou do controle interno.
5. Tratando-se de atos registrados no Sistema Integrado de Administração de Recursos Humanos (Siape) , tais registros também são considerados pelas rotinas críticas. O Siape disponibiliza informações atualizadas sobre as parcelas que integram os proventos, diferentemente, portanto, do Sisac, que informa as parcelas no momento do registro do ato. Essa confrontação com o Siape fornece uma visão atual e verdadeira da situação, o que permite descaracterizar irregularidades e inconsistências, que, embora constantes do Sisac, já foram corrigidas.
6. Na ocorrência de períodos de tempo relativos à contagem ponderada decorrente do exercício de atividade insalubre, as rotinas incluem a verificação do atendimento dos requisitos estabelecidos no Acórdão 2008/2006-TCU-Plenário (Ministro-Relator Walton Alencar Rodrigues) . Constatado o não atendimento, tais períodos são automaticamente excluídos da contagem do tempo.
7. Também são excluídos da contagem outros períodos de tempo cujo cômputo a jurisprudência do TCU entende, a princípio, ser irregular. São exemplos os períodos de tempo rural, aluno aprendiz, estágio, residência médica e aqueles obtidos por justificação judicial. Trata-se de vedações para as quais a jurisprudência do TCU também prevê exceções, mas, nesses casos, a verificação do atendimento dos requisitos não pode ser automatizada, exigindo a apresentação de documentação comprobatória. Portanto, na ocorrência de qualquer desses períodos, são eles excluídos da contagem.
8. Assim, os períodos de tempo impugnáveis pelo TCU são excluídos quando da verificação da implementação dos requisitos temporais para se inativar na forma originalmente deferida pelo gestor de pessoal. Em outras palavras, são contabilizados apenas os períodos de tempo sem possibilidade de impugnação com base na lei e na jurisprudência aplicáveis.
Exame das constatações
9. O conjunto das verificações a que os atos foram submetidos encontra-se discriminado em detalhes nas páginas que precedem esta instrução. Não foi constatado qualquer óbice a sua apreciação pela legalidade.
10. Cabe registrar que esse também foi o entendimento do controle interno, que examinou os atos no âmbito da competência definida nos arts. 11 e 12 da Instrução Normativa - TCU 55/2007.
11. Assim, cabe proposta de que os atos sejam considerados legais e registrados.
CONCLUSÃO
12. A abrangência e a profundidade das verificações levadas a efeito fundamentam convicção de legalidade dos atos. Assim, cabe proposta no sentido de que sejam considerados legais, promovendo-se o seu registro.
PROPOSTA DE ENCAMINHAMENTO
13. Ante o exposto, propõe-se considerar legais e determinar o registro dos atos de concessão de aposentadoria integrantes deste processo, com fundamento nos arts. 71, inciso III, da Constituição Federal, 1º, inciso V, e 39, inciso II, da Lei 8.443/1992 e 260, § 1º, do Regimento Interno do Tribunal de Contas da União.”
O Ministério Público junto ao TCU divergiu desta proposta nos seguintes termos (peça 14) :
“2.	A Secretaria de Fiscalização de Pessoal (Sefip) propôs a legalidade e registro de todos os atos integrantes do processo (peças 12-13) .
3.	O ato de peça 9 trata da aposentadoria de Vicente de Paulo Iannini, matrícula 6318381, admitido no cargo de professor em 20/12/1995, no regime de dedicação exclusiva. A concessão é vigente desde 4/8/2003 e tem por fundamento o art. 40, § 1º, inciso I, da Constituição Federal, c/c a EC 20/1998, ou seja, aposentadoria por invalidez permanente com proventos integrais.
4.	Ocorre que o interessado é detentor de outra aposentadoria no cargo de professor da mesma Universidade, também no regime de dedicação exclusiva (matrícula 318381) . Essa concessão tem vigência desde 20/11/1991 e foi apreciada pela legalidade, por meio do Acórdão 8798/2011-TCU-Segunda Câmara, no âmbito do processo TC Processo 011.134/2011-9.
5.	As informações constantes do Sisac e do Siape revelam que não houve exercício concomitante dos cargos acumulados. Contudo, a jurisprudência do TCU é no sentido de que é ilegal a acumulação de duas aposentadorias de professor em regime de dedicação exclusiva, mesmo que não tenha havido exercício concomitante dos cargos, já que o instituto da acumulação se dirige à titularidade de cargos, empregos e funções públicas, e não apenas à percepção de vantagens pecuniárias (Acórdão 10956/2015-TCU-Segunda Câmara) .
6.	Isso porque, o inciso I do art. 14 do Decreto 94.664/1987, que aprovou o Plano Único de Classificação e Retribuição de Cargos e Empregos instituído pela Lei 7.596/1987, estabelece que (grifos inseridos) :
Art. 14. O Professor da carreira do Magistério Superior será submetido a um dos seguintes regimes de trabalho:
I - dedicação exclusiva, com obrigação de prestar quarenta horas semanais de trabalho em dois turnos diários completos e impedimento do exercício de outra atividade remunerada, pública ou privada;
 (...) 
7.	Desse modo, este representante do Ministério Público de Contas manifesta-se em desacordo com a proposta da unidade técnica em relação ao ato de peça 9, de interesse de Vicente de Paulo Iannini, opinando por que este Tribunal o considere ilegal e negue o respectivo registro.
8.	Como o ato ora questionado foi enviado ao TCU em 19/2/2018 (peça 9) , fica dispensada a oitiva prévia do interessado, nos termos do entendimento firmado pelo Acórdão 587/2011-TCU-Plenário.
9.	Registra-se, por fim, que a situação do interessado pode ser regularizada mediante opção entre a mudança de regime de dedicação exclusiva nos dois cargos de professor, de forma a manter ambas as aposentadorias, ou a escolha por um dos cargos em questão, haja vista a incompatibilidade de acumulação de cargos, em decorrência do regime de dedicação exclusiva. Essa foi a solução adotada pelo Acórdão 2981/2015-TCU-Segunda Câmara, após apreciar situação semelhante a tratada nestes autos.
10.	Quanto aos demais atos, aquiesce à proposta oferecida pela unidade técnica.”
É o relatório.

não há

Procurador Rodrigo Medeiros de Lima.

APOSENTADORIA. LEGALIDADE DE VÁRIOS ATOS. ACUMULAÇÃO INDEVIDA DE DUAS APOSENTADORIAS NO CARGO DE PROFESSOR EM REGIME DE DEDICAÇÃO EXCLUSIVA. ILEGALIDADE DE UM DOS ATOS ANALISADOS.

APOSENTADORIA (APOS)

Secretaria de Fiscalização de Pessoal (SEFIP).

Atuo no presente processo por força da Portaria TCU n.º 280, de 13/9/2019, em virtude do afastamento do Ministro Walton Alencar Rodrigues, motivo de viagem em missão oficial.
Trata-se de processo consolidado com 10 atos de aposentadorias concedidas pela Universidade Federal de Minas Gerais (UFMG) , submetidos, para fins de registro, à apreciação do Tribunal de Contas da União (TCU) , de acordo com o art. 71, inciso III, da Constituição Federal. 
Os atos foram cadastrados e disponibilizados ao TCU por intermédio do Sistema de Apreciação e Registro de Atos de Admissão e Concessões (Sisac) , na forma dos arts. 2º, caput e inciso II, e 4º, caput, da Instrução Normativa - TCU 55/2007.
Após submetidos a rotinas de verificação por aquele sistema, não tendo sido identificada irregularidade em nenhuma das aposentadorias, a unidade técnica propôs a legalidade e registro de todos os atos integrantes do processo (peças 12-13) .
O Ministério Público junto ao TCU (MPTCU) diverge da proposta quanto ao ato de aposentadoria de aposentadoria de Vicente de Paulo Iannini, no cargo de professor, em regime de dedicação exclusiva,  por verificar que o interessado é detentor de outra aposentadoria no cargo de professor da mesma Universidade, também no regime de dedicação exclusiva.
Diante de tal irregularidade o MPTCU propõe que esta aposentadoria seja considerada ilegal e negue o seu registro.
Feito breve histórico dos fatos, passo a decidir.
Como bem demonstra o parecer do MPTCU, resta comprovada a existência de acumulação de aposentadorias por Vicente de Paulo Iannini.
O ato de peça 9 trata da aposentadoria deste interessado, matrícula 6318381, admitido no cargo de professor em 20/12/1995, no regime de dedicação exclusiva. Tal concessão de aposentadoria por invalidez permanente com proventos integrais é vigente desde 4/8/2003.
Ocorre que o interessado é detentor de outra aposentadoria no cargo de professor da mesma Universidade, também no regime de dedicação exclusiva (matrícula 318381) . Esta concessão tem vigência desde 20/11/1991 e foi julgada legal por este Tribunal, por meio do Acórdão 8798/2011-TCU-Segunda Câmara.
As informações obtidas pelos sistemas Sisac e Siape revelam que não houve exercício concomitante dos cargos acumulados.Entretanto, a jurisprudência do TCU é no sentido de que é ilegal a acumulação de duas aposentadorias de professor em regime de dedicação exclusiva, mesmo que não tenha havido exercício concomitante dos cargos.
Isto porque o instituto da acumulação se dirige à titularidade de cargos, empregos e funções públicas, e não apenas à percepção de vantagens pecuniárias (Acórdão 10956/2015-TCU-Segunda Câmara) , tendo em vista o que estabelece o inciso I do art. 14 do Decreto 94.664/1987, que aprovou o Plano Único de Classificação e Retribuição de Cargos e Empregos instituído pela Lei 7.596/1987.
Como o ato questionado foi enviado ao TCU em 19/2/2018 (peça 9) , fica dispensada a oitiva prévia do interessado, nos termos do entendimento firmado pelo Acórdão 587/2011-TCU-Plenário.
Sendo assim, acolho o parecer do MPTCU para julgar ilegal o ato de aposentadoria de Vicente de Paulo Iannini, e negar seu o registro. Julgo legais os demais atos, promovendo seu registro.
Finalmente, registro que a situação de Vicente de Paulo Iannini pode ser regularizada mediante opção entre a mudança de regime de dedicação exclusiva nos dois cargos de professor, de forma a manter ambas as aposentadorias, ou a escolha por um dos cargos em questão, tendo em vista a incompatibilidade de acumulação de cargos, em decorrência do regime de dedicação exclusiva. Essa foi a solução adotada pelo Acórdão 2981/2015-TCU-Segunda Câmara, após apreciar situação semelhante a tratada nestes autos.
Feitas essas considerações, voto por que o Tribunal acolha a minuta de acórdão que ora submeto à deliberação do colegiado.
TCU, Sala das Sessões Ministro Luciano Brandão Alves de Souza, em 24 de setembro de 2019.
ANDRÉ LUIS DE CARVALHO
Relator